臺灣高雄地方法院民事判決　　　　　　110年度雄國小字第3號
原　　　告　李萬能　
被　　　告　高雄市政府

法定代理人　陳其邁　
訴訟代理人　陳王政　
　　　　　　蔡芬蓮　
　　　　　　郭淑卿　
上列當事人間請求損害賠償事件，本院於民國110 年1 月19日言
詞辯論終結，判決如下：
    主    文
原告之訴駁回。
訴訟費用新台幣參仟柒佰伍拾元由原告負擔。
    理由要領
壹、程序部分：
一、按關於請求給付金錢或其他代替物或有價證券之訴訟，其標
    的金額或價額在新台幣（下同）10萬元以下者，適用本章所
    定之小額程序；當事人為訴之變更、追加或提起反訴，除當
    事人合意繼續適用小額程序並經法院認為適當者外，僅得於
    民事訴訟法第436 條之8 第1 項之範圍內為之，民事訴訟法
    第436 條之8 第1 項、第436 條之15分別定有明文。本件原
    告原起訴請求被告應給付2 萬8,758 元，依民事訴訟法第43
    6 條之8 第1 項規定，原應適用小額訴訟程序。惟其嗣後具
    狀擴張請求金額為34萬5,096 元（本院卷第184 頁），已超
    過10萬元。本院審酌原告雖擴張請求之金額，惟其請求之基
    礎事實同一，僅請求金額之計算式有異，並不影響基礎事實
    之認定，且經兩造於本院陳明合意繼續適用小額程序（本院
    卷第196 頁），故認本件繼續以小額程序審理尚屬適當，故
    本件仍以小額程序審理之。
二、次按公務員於執行職務行使公權力時，因故意或過失不法侵
    害人民自由或權利者，國家應負損害賠償責任。公務員怠於
    執行職務，致人民自由或權利遭受損害者亦同；依本法請求
    損害賠償時，應先以書面向賠償義務機關請求之；賠償義務
    機關拒絕賠償，或自提出請求之日起逾30日不開始協議，或
    自開始協議之日起逾60日協議不成立時，請求權人得提起損
    害賠償之訴，國家賠償法（下稱國賠法）第2 條第2 項、第
    10條第1 項及第11條第1 項本文分別定有明文。本件原告先
    以書面向被告求償，嗣經被告地政局擬具拒絕賠償理由書送
    被告法制局提請被告國家賠償事件處理委員會審議，經該委
    員會決議同意拒絕賠償，被告即函送拒絕賠償理由書予原告
    ，有原告之國家賠償請求書、被告地政局函文及拒絕賠償理
    由書、被告法制局函文及會議記錄等附卷可佐（本院卷第10
    5 至136 頁）。是被告拒絕賠償，原告據此提起本件訴訟，
    程式上即無不合。
貳、實體部分：
一、按國家機關依國賠法第2 條第2 項規定負賠償責任，係以其
    所屬公務員行使公權力之行為，具違法性為前提要件（最高
    法院109 年度台上字第1647號、110 年度台上字第544 號民
    事判決參照）。所謂不法，係指違反法律強制禁止之規定而
    言（最高法院86年度台上字第1815號判決意旨參照）。至於
    「公務員怠於執行職務」，參照司法院大法官會議釋字第46
    9 號解釋文，法律規定之內容非僅屬授予國家機關推行公共
    事務之權限，而其目的係為保護人民生命、身體及財產等法
    益，且法律對主管機關應執行職務行使公權力之事項規定明
    確，該管機關公務員依此規定對可得特定之人所負作為義務
    已無不作為之裁量餘地，猶因故意或過失怠於執行職務，致
    特定人之自由或權利遭受損害，被害人得依國家賠償法第2
    條第2 項後段，向國家請求損害賠償。故對於符合一定要件
    ，而有公法上請求權，經由法定程序請求公務員作為而怠於
    執行職務者，自有其適用。再按國賠法第2 條第2 項規定所
    保護之法益，原則上限於既存法律體系所明認之自由或權利
    ，而不及於權利以外之利益，特別是學說上所稱之純粹經濟
    上損失或純粹財產上損害。所謂純粹經濟上損失或純粹財產
    上損害，係指其經濟上之損失為「純粹」的，而未與其他有
    體損害如人身損害或財產損害相結合者而言（最高法院110
    年度台上字第1114號民事判決參照）。
二、查高雄市○○區○○○段000 地號土地（持分990 分之190
    ，下稱系爭土地）為訴外人即原告之外祖父楊○所有，為「
    紅毛港遷村計畫及取得大林商港區預定地工程」（下稱系爭
    工程）用地案內土地，經改制前臺灣省政府交通處高雄港務
    局報奉行政院民國78年7 月10日核准徵收，嗣經改制前被告
    所屬地政處（下稱地政處）於78年7 月27日辦理徵收公告及
    通知，並於78年8 月28日通知於78年9 月4 日至8 日發放補
    償費。嗣系爭土地之補償費因逾期未領，於83年3 月17日以
    83年度存字第1310號提存於本院提存所待領等事實，有被告
    提出之工程用地地價及承租人補償清冊、地政處函稿及提存
    書等可佐（本院卷第69至78頁）。依前揭工程用地地價及承
    租人補償清冊所載（本院卷第69頁），系爭土地所有權人記
    載為楊○，足以推認系爭土地於78年間辦理徵收時，系爭土
    地所有權人仍登記為楊○所有。惟楊○於37年6 月23日即已
    死亡，此為地政處於93年1 月6 日向高雄市小港區戶政事務
    所（下稱小港戶政）函查始知悉之事實，有地政處函文及小
    港戶政93年1 月13日函覆資料可佐（本院卷第85至88頁），
    則依78年間土地登記簿之記載，及被告並非戶政管理機關等
    情研判，可知地政處於發放系爭土地補償費時尚難即知楊○
    已死亡之事實。惟按直轄市或縣（市）地政機關發給補償地
    價及補償費，有左列情形之一時，得將款額提存之︰一、應
    受補償人拒絕受領或不能受領者。二、應受補償人所在地不
    明者。依前項第二款規定辦理提存時，應以土地登記簿記載
    之土地所有權人及他項權利人之姓名、住址為準，土地法第
    237 條定有明文，則楊○於37年間既已死亡，土地補償費自
    不可能發給楊○，且其情形亦不符合土地法第237 條所定得
    以將補償地價及補償費提存之情形，故地政處將系爭土地補
    償費予以提存，自屬有誤，而應發給楊○之繼承人。
三、又地政處為避免提存之補償費因逾期未領而沒入國庫，主動
    清查系爭工程尚未領取之提存款，於92年12月3 日函請民眾
    儘速向提存所洽領，另於93年1 月6 日向小港戶政函查楊○
    之現住所，經該所於93年1 月13日函覆楊○於37年6 月23日
    死亡，地政處即以93年2 月3 日函向本院提存所申請取回楊
    ○之提存物，並簽請秘書室、會計室收執入帳，另開立支票
    俾存入保管專戶，另函請高雄銀行公庫部依土地徵收條例第
    26條第5 項規定存入「土地徵收補償費保管專戶」，於93年
    7 月2 日存入保領管專戶待領。地政處再於93年7 月20日函
    通知楊○之繼承人楊○○及其他未明繼承人辦理領款手續。
    復又於109 年10月30日以高市府地徵字第10933714100 號函
    通知原告等66位繼承人。原告乃於109 年11月13日向被告提
    出申領保管款，計領取3 萬3,741 元等事實，有被告提出之
    地政處函文、高雄市小港區戶政事務所函文、支票影本、高
    雄市政府函文、國庫存款收款書、領取保管款申請書等附卷
    可稽（本院卷第79至104 頁），此部分事實亦堪認定。是地
    政處將系爭土地補償費予以提存固屬有誤，然原告既已依繼
    承人身分領取其應得之補償費，自無何權利受損。是縱依原
    告所指，地政處於通知領取系爭土地補償費時未即時注意有
    無合法送達楊○或其繼承人之情形，致因歷年來物價飛漲，
    原告於109 年領得之補償費金額已非現時物價所可比擬，然
    此至多亦僅屬純粹經濟上損失，而未與原告其他有體損害相
    結合，自與國賠法第2 條第2 項所指人民權利遭受損害之情
    形有間。況如地政處於78間即知悉楊○已死亡而將補償費發
    放給其該時之繼承人，則該時之繼承人將如何運用該筆補償
    費，不得而知，原告最終能否因繼承關係取得本件補償費或
    該筆補償費所換得之物品等，亦屬未定，自難逕認原告有權
    利受損之情形。
四、再者，參以土地法第236 條第2 項規定土地補償費由該管直
    轄市或縣（市）地政機關轉發，則地政處之查詢繼承人，乃
    為免發放補償費之對象錯誤，並非原告因此即對被告有此查
    詢繼承人之公法上請求權存在。是以，縱地政處未即時查詢
    楊○之生死及繼承人之情形，亦難謂係違背對於原告應執行
    之職務。況依地政處函稿，地政處已依規定於78年間通知土
    地所有權人按指定期日領取土地補償費（本院卷第76頁），
    然該通知有無合法送達楊○，或者郵政機關能否判斷楊○已
    死亡而確實將該通知退回，卷內資料並無資料可佐。而該時
    距今年代已久，強令被告目前之承辦人員提出該時送達楊○
    之相關資料，亦顯屬過苛。且地政處非戶政管理機關，其於
    93年間清查時，曾發函小港戶政查詢楊○之設籍狀況，小港
    戶政雖回覆楊○已於37年間死亡，但其註記亦未詳列全部繼
    承人，地政處自無從即時知悉楊○該時之全部繼承人。是縱
    地政處於發放系爭土地補償費時未能即時發現楊○已死亡，
    而即時轉發給其繼承人，然地政處最終仍保留該補償費，予
    以提存，待查詢到楊○之繼承人後始依規定發放，原告亦因
    此領得其應得之補償費。故於無相其他相關證據資料佐證之
    情形下，自難即認被告有過失或怠於執行職務而不法侵害原
    告權利之情形。
五、綜上，原告未能證明被告所屬公務員有何過失侵害行為或怠
    於執行職務致其受有損害之情事，被告自不負國家賠償責任
    。則原告得請求賠償金額若干之部分，亦無再行探究之必要
    。是原告依國賠法第2 條第2 項規定，請求被告給付原告34
    萬5,096 元，為無理由，應予駁回。
六、本件事證已臻明確，兩造其餘主張陳述及所提之證據，與判
    決結果不生影響，爰不一一另行論述，附此敘明。
七、訴訟費用負擔之依據：民事訴訟法第78條。
中    華    民    國   111    年    2     月    16    日
                    高雄簡易庭  法  官  顏珮珊
以上正本係照原本作成。
民事訴訟法第436 條之24第2 項：對於本判決之上訴，非以違背
法令為理由，不得為之。
如對本判決上訴，須於判決送達後20日內向本院提出上訴狀，並
須表明原判決所違背之法令及其具體內容與依訴訟資料可認為原
判決有違背法令之具體事實之上訴理由。（均須按他造當事人之
人數附繕本）。
中    華    民    國   111    年    2     月    16    日
                                書記官  林雅姿